【裁判字號】    91,訴,580
【裁判日期】    920211
【裁判案由】    拆屋還地等
【裁判全文】
臺灣高雄地方法院民事判決  九十一年度訴字第五八○號
    原      告  陸軍總司令部
    法定代理人  丙○○
    訴訟代理人  曾清山律師
    被      告  甲○○        .
                乙○○        .
右當事人間拆屋還地等事件，本院判決如左：
    主    文
被告甲○○應將坐落高雄縣大寮鄉○○段第九八○號如附圖Ｂ－１所示面積七七點四
０平方公尺、Ｂ－２所示面積八四點六０平方公尺，及同段九八０號如附圖Ｂ－３所
示面積七三平方公尺、同段九七九號如附圖Ｂ－３所示面積五０點四０平方公尺、同
段九八三號如附圖Ｂ－３所示面積四二點二０平方公尺之土地上建物拆除，將土地返
還原告，並給付原告新台幣捌萬柒仟壹佰零玖元及自民國九十一年九月四日起至清償
日止，按週年利率百分之五計算之利息；暨自民國九十一年三月一日起至交還上開土
地之日止，按每年申報地價百分之二計算之不當得利，及依序自各該年應給付日之翌
日起至清償日止，按週年利率百分之五計算之利息。
被告乙○○應將坐落同右段第九八０號如附圖Ａ－１所示面積四點七０平方公尺、同
段九七九號如附圖Ａ－１所示面積三五點五０平方公尺、同段九八三號如附圖Ａ－１
所示面積八點一０平方公尺，及同段第九八０號如附圖Ａ－２所示面積一四點九０平
方公尺、同段九七九號如附圖Ａ－２所示面積二三點八０平方公尺、同段九八三號如
附圖Ａ－２所示面積六點三０平方公尺土地上之建物拆除，將土地返還原告，並給付
原告新台幣貳萬伍仟佰柒拾元及自民國九十一年三月十二日起至清償日止，按週年
利率百分之五計算之法定遲延利息；暨自民國九十一年三月一日起至交還上開土地之
日止，按每年申報地價百分之二計算之不當得利，及依序自各該年應給付日之翌日起
至清償日止，按週年利率百分之五計算之利息。
原告其餘之訴駁回。
第一、二項交還房屋之履行期間為陸個月。
訴訟費用由被告甲○○負擔二分之一、被告乙○○負擔五分之一，其餘由原告負擔。
本判決第一、二項於原告以新臺幣壹佰壹拾萬仟元為被告甲○○供擔保後、以新
台幣拾貳萬仟元為被告乙○○供擔保後；得假執行。
原告其餘假執行之聲請駁回。
    事實及理由
一、本件被告乙○○經合法通知，未於言詞辯論期日到場，核無民事訴訟法第三百八
    十六條各款所列情形，此部分爰依原告聲請，由其一造辯論而為判決。
二、原告起訴主張：高雄縣大寮鄉○○段第九八０、九七九、九八三號土地，為原告
    管理之國有地，被告未經允准擅於上開士地上搭蓋房屋居住，係屬無權占有。依
    民法第法第一百七十九條規定無法律上之原因而受利益，致他人受損害，應返還
    其利益，又無權占有他人土地，可獲得相當於租金之利益，為社會通常之觀念，
    被告無權占有土地，依士地法第一百零五條準用第九十七條規定，以不超過土地
    及其建築物申報總價額年息百分之十為限，被告長期占有居住且免繳租金，應請
    比照法定租金標準，以年息百分之十計算，並請求自起訴之日即九十一年二月二
    十七日追溯前五年（即自八十六年三月一日起）之相當於租金之不當得利；查八
    十三年七月公告地價九八○地號士地為新台幣（下同）一千九百元，八十六年七
    月迄今之申報地價為二千五百元，九七九地號八十三年七月之申報地價為二千六
    百元、八十六年七月迄今為二千五百元，九八三號土地八十三年七月申報地價為
    三千二百元，八十六年七月申報地價為四千元、八十九年七月申報地價為四千五
    百元，依測量後面積計，被告甲○○應給付原告五年相當於租金之不當得利為四
    十一萬二千零三十三元、乙○○應給付原告五年相當於租金之不當得利為十一萬
    九千零十四元，並自九十一年三月一日起至交還上開土地之日止，按每年申報地
    價年息百分之十計算之不當得利，及均自原起訴狀繕本送達之翌日起至清償日止
    ，按年息百分之五計算之利息（計算式如附表）。
    並聲明：求為判決(一)被告甲○○應將坐落高雄縣大寮鄉○○段第九八○號如附圖
    Ｂ－１所示面積七七點四０平方公尺、Ｂ－２所示面積八四點六０平方公尺，及
    同段九八０號如附圖Ｂ－３所示面積七三平方公尺、同段九七九號如附圖Ｂ－３
    所示面積五０點四０平方公尺、同段九八三號如附圖Ｂ－３所示面積四二點二０
    平方公尺土地上建物拆除，將土地返還原告，並給付原告新台幣四十一萬二千零
    三十三元正，及自起訴狀繕本送達之翌日起至清償日止，按年息百分之五計算之
    利息，並自民國九十一年三月一曰起至交還上開土地之曰止，按每年申報地價年
    息百分之十計算之不當得利，及依序自各該年應給付曰之翌曰起至清償曰止，按
    年息百分之五計算之利息。(二)被告乙○○應將坐落同右段第九八０號如附圖Ａ－
    １所示面積四點七０平方公尺、同段九七九號如附圖Ａ－１所示面積三五點五０
    平方公尺、同段九八三號如附圖Ａ－１所示面積八點一０平方公尺，及同段第九
    八０號如附圖Ａ－２所示面積一四點九０平方公尺、同段九七九號如附圖Ａ－２
    所示面積二三點八０平方公尺、同段九八三號如附圖Ａ－２所示面積六點三０平
    方公尺土地上建物拆除，將土地返還原告，並給付原告十一萬九千零十四元及自
    起訴狀繕本送達之翌曰起至清償日止，按年息百分之五討算之利息，並自民國九
    十一年三月一曰起至交還上開土地之曰止，按週年申報地價年息百分之十不當得
    利，及依序自各該年應給付日之翌日起至清償日止，按年息百分之五計算之利息
    。
    (三)原告願供擔保，請准宣告假執行。
三、被告乙○○未於最後言詞辯論期日到場，惟據其以前到場陳稱：原告請求之系爭
    建物確為被告所興建，然被告已於八十八年間遷居榮民之家，目前未居住系爭房
    屋內。並聲明：求為判決駁回原告之訴。
四、被告甲○○則以：被告確在原告所有系爭土地上興建房屋居住，但如拆除房屋，
    被告將無處居住，被告現年已七十九歲，希望可居住至被告死亡為止，況被告於
    七十幾年興建房屋時未遭原告阻止，否則被告不會興建。並聲明：求為判決駁回
    原告之訴。
五、原告主張高雄縣大寮鄉○○段第九八０、九七九、九八三號土地為原告管理之國
    有地，被告甲○○未經原告同意而於九八○號土地上如附圖Ｂ－１所示面積七七
    點四０平方公尺、Ｂ－２所示面積八四點六０平方公尺，及同段九八０號如附圖
    Ｂ－３所示面積七三平方公尺、同段九七九號如附圖Ｂ－３所示面積五０點四０
    平方公尺、同段九八三號如附圖Ｂ－３所示面積四二點二０平方公尺興建房屋居
    住、被告乙○○於同段九八０號土地上如附圖Ａ－１所示面積四點七０平方公尺
    、同段九七九號如附圖Ａ－１所示面積三五點五０平方公尺、同段九八三號如附
    圖Ａ－１所示面積八點一０平方公尺，及同段第九八０號如附圖Ａ－２所示面積
    一四點九０平方公尺、同段九七九號如附圖Ａ－２所示面積二三點八０平方公尺
    、同段九八三號如附圖Ａ－２所示面積六點三０平方公尺興建房屋而無權占有原
    告土地之事實，業據提出土地登記謄本、戶籍謄本等為證，且為被告二人所不爭
    執，並經本院會同高雄縣大寮地政事務所派員勘驗製有複丈成果圖在卷可佐，自
    應認為真實。是本件兩造爭執要點為：(一)被告二人是否得繼續在系爭土地上居住
    ，被告乙○○得否以其業已遷居榮民之家而主張毋庸拆屋還地。(二)原告請求按申
    報地價百分之十計算使用之不當得利，是否適當？經查：
  (一)按以無權占有為原因，請求返還所有物之訴，苟被告對於原告就其物有所有權之
    事實，已無爭執，而僅以非無權占有為抗辯者，原告於被告無權占有之事實，無
    舉證責任，被告就其占有係有正當權源之事應負舉證之責，即被告應就其抗辯有
    如何權源占有之事實證明之，如不能證明，則應認原告之請求為正當（最高法院
    七十二年台上字第一五五二號及二五一六號判決意旨參照）。本件被告二人就無
    正當權源而於系爭土地興建房屋居住之事實並未為爭執，被告甲○○雖以其自七
    十餘年間即在系爭土地興建房屋居住至今，且其年事已高無其他居住處所，希望
    能居住至其身故為止，惟被告所述均非得合法使用系爭土地之權源，所辯自無從
    審酌、被告乙○○雖以其目前未居住於系爭土地，惟並不否認房屋確為其興建，
    且其未表明是否拋棄房屋所有權之意，亦不能認其已無占用之事實；是原告主張
    被告二人均無合法權源而占有系爭土地分別如附圖所示Ａ－１、Ａ－２、Ａ－３
    及Ｂ－１、Ｂ－２、Ｂ－３部分興建房屋之事實，應認係屬真實。
  (二)按依不當得利之法則請求返還不當得利，以無法律上之原因而受利益，致他人受
    有損害為其要件，故其得請求返還之範圍，應以對方所受之利益為度，非以請求
    人所受損害若干為準，無權占有他人土地，可能獲得相當於租金之利益為社會通
    常之觀念（最高法院六十一年臺上字第一六九五號判例意旨參照）。按城市地方
    房屋之租金以不超過土地及建築物申報總價額年息百分之十為限；土地法第九十
    七條所謂土地及建築物之總價額，土地價額依法定地價，建築物價額依該管市、
    縣地政機關估定之價額；土地所有權人依本法申報之地價，為法定地價，土地法
    第九十七條第一項、土地法施行細則第二十五條及土地法第一百四十八條分別定
    有明文。而基地租金之數額，除以基地申報地價為基礎外，尚須斟酌基地之位置
    ，工、商業繁榮之程度，承租人利用基地之經濟價值及所受利益等項，並與鄰地
    租金相比較，以為決定，並非必達申報總地價年息百分之十最高額（最高法院六
    十八年臺上字第三０七一號判例意旨參照）。查被告二人因使用系爭土地而受有
    相當於租金之不當得利，原告請求被告自起訴日起追溯五年即自八十六年三月一
    日起算之相當於租金之不當得利，應屬有據，而系爭土地位於高雄縣大寮鄉，附
    近眷村有市場，車程約需二至三分鐘可通往鳳仁路，附近沒有大型商店，只有雜
    貨店，生活機能並不方便等情，業據本院履勘現場查明屬實，並有現場圖及本院
    九十一年四月十七日現場勘驗筆錄附卷可參，則依系爭土地坐落位置、工商繁榮
    程度、交通狀況、使用人利用系爭土地之經濟價值及所受利益等情狀，並參酌前
    揭規定，本院認為以申報地價年息百分之二，為本件相當租金額之計算基準較為
    適當。又系爭九八０號土地八十三年七月申報地價一千九百元、八十六年七月迄
    今為二千五百元，系爭九七九號土地八十三年七月申報地價為二千六百元、八十
    六年七月迄今為二千五百元，系爭九八三號土地八十三年七月申報地價為三千二
    百元、八十六年七月四千元（八十九年七月申報地價四千五百元，原告僅請求以
    四千元計算），有土地登記謄本在卷可憑，亦為被告所不爭執，被告無權占用原
    告所有如附圖所示部分土地，業如前述，則依上開基準計算結果，原告得請求之
    金額如下：被告甲○○部分占用九八０號土地面積共二百三十五平方公尺，應
    為五萬七千八百一十九元（計算式：235×1900×2/100×0.33+235×2500×
    2/100×4.67=57819）（元以下均四捨五入）九七九號土地面積五０點四０平
    方公尺，應為一萬二千六百三十三元（計算式：50.40×2600×2/100×
    0.33+50.40 ×2500×2/100×4.67=12633）九八三號土地面積四二點二０平方
    公尺，應為一萬六千六百五十七元（計算式：42.20×3200×2/100×0.33+42.20
    ×4000×2/100×4.67=16657），合計為八萬七千一百零九元。乙○○部分占用
    九八０號土地面積共一九點六０平方公尺，應為四千八百二十二元（計算式：
      19.6×1900×2/100×0.33+19.6×2500×2/100×4.67=4822）九七九號土地
      面積共五九點三平方公尺，應為一萬四千八百六十四元（計算式：59.3×2600
      ×2/100×0.33+59.3×2500×2/100×4.67=14864）九八三號土地共一四點
      四０平方公尺，應為五千六百八十四元（計算式：14.40×3200×2/100×
      0.33+14.40×4000×2/100×4.67=5684），合計為二萬五千三百七十元。是原
      告請求超過前揭範圍部分，核屬過高，不應准許。
六、從而，原告本於無權占有及不當得利之法律關係，請求被告甲○○應將坐落高雄
    縣大寮鄉○○段第九八○號如附圖Ｂ－１所示面積七七點四０平方公尺、Ｂ－２
    所示面積八四點六０平方公尺，及同段九八０號如附圖Ｂ－３所示面積七三平方
    公尺、同段九七九號如附圖Ｂ－３所示面積五０點四０平方公尺、同段九八三號
    如附圖Ｂ－３所示面積四二點二０平方公尺之土地上建物拆除，將土地返還原告
    ，並給付原告八萬七千一百零九元及自追加之準備書狀繕本（原告追加準備書狀
    繕本於九十一年九月三日送達，應自該書狀送達翌日起始得請求法定遲延利息）
    送達翌日之九十一年九月四日起至清償日止，按週年利率百分之五計算之法定遲
    延利息；暨自九十一年三月一日起至交還上開土地之日止，按每年申報地價百分
    之二計算之不當得利，及依序自各該年應給付日之翌日起至清償日止，按週年利
    率百分之五計算之利息。另請求被告乙○○應將坐落同右段第九八０號如附圖Ａ
    －１所示面積四點七０平方公尺、同段九七九號如附圖Ａ－１所示面積三五點五
    ０平方公尺、同段九八三號如附圖Ａ－１所示面積八點一０平方公尺，及同段第
    九八０號如附圖Ａ－２所示面積一四點九０平方公尺、同段九七九號如附圖Ａ－
    ２所示面積二三點八０平方公尺、同段九八三號如附圖Ａ－２所示面積六點三０
    平方公尺土地上之建物拆除，將土地返還原告，並給付原告二萬五千三百七十元
    及自起訴狀繕本送達（起訴狀繕本於九十一年三月十一日送達）翌日之九十一年
    三月十二日起至清償日止，按週年利率百分之五計算之法定遲延利息；暨自九十
    一年三月一日起至交還上開土地之日止，按每年申報地價百分之二計算之不當得
    利，及依序自各該年應給付日之翌日起至清償日止，按週年利率百分之五計算之
    利息。為有理由，應予准許，原告逾此範圍之請求，即屬於法無據，應予准許。
七、又遷讓房屋，非立時可就，本院斟酌實際情況，及被告居住系爭房屋已多年，搬
    遷不易等情，酌定履行期間為六個月，以資兼顧。
八、本件因事證已明，兩造其餘主張及攻擊防禦方法，核與判決結果無涉，爰不一一
    贅述。
九、原告陳明願供擔保，聲請宣告假執行，核無不合，爰酌定相當擔保金額准許之。
據上論結：本件原告之訴為一部有理由、一部無理由，依民事訴訟法第三百八十五條
第一項前段、第七十九條但書、第三百九十條第二項、第三百九十六條，判決如主文
。
中      華      民      國    九十二    年      二      月    十一      日
                              臺灣高雄地方法院民事第五庭
~B法      官  林玉心
右為正本係照原本作成。
如不服本判決，應於送達後廿日內，向本院提出上訴狀並表明上訴理由，如於本判決
宣示後送達前提起上訴者，應於判決送達後十日內補提上訴理由書（須附繕本）。
中      華      民      國    九十二    年      二      月    十一      日
~B法院書記官  陳家宏


司法院資訊處製作；財團法人民間司法改革基金會備份。
